【裁判字號】    97,易,196
【裁判日期】    971030
【裁判案由】    背信
【裁判全文】
臺灣高雄地方法院刑事判決               97年度易字第196號
公  訴  人  臺灣高雄地方法院檢察署檢察官
被      告  丙○○
上列被告因背信案件，經檢察官提起公訴（96年度偵字第31262
號），本院判決如下：
    主  文
丙○○無罪。
    理  由
一、公訴意旨略以：被告丙○○係優賞北京大樓管理委員會（下
    稱優賞管委會）第6 屆主任委員，為優賞北京大樓全體住戶
    管理事務之人，詎其意圖損害優賞北京大樓全體住戶之利益
    ，於民國94年3 月起至95年6 月30日止，明知優賞管委會委
    託鴻華公寓大廈管理維護有限公司（下稱鴻華公司）填具相
    關會計傳票暨高雄銀行北高雄分行（帳號：0000000000000
    號；戶名：優賞北京大樓管理委員會）存簿交予財務委員戊○○，由戊○○核對財務報表後，送監察委員陳和芸稽核（
    戊○○、陳和芸部分業經不起訴處分確定），嗣後再送交主
    任委員即被告丙○○蓋章確認，惟被告丙○○未查核傳票真
    實性及財務報表之存摺結餘欄與上開帳戶存款是否相符，而
    為違背其擔任優賞管委會主任委員應負責任之行為，致優賞
    北京大樓財務報表不實，生損害甲○○等該大樓全體住戶之
    利益。嗣第7 屆管理委員會查覺有異，始查知上情，因認被
    告丙○○所為係犯刑法342 條第1 項背信罪嫌等語。
二、按犯罪事實應依證據認定之，無證據不得認定犯罪事實；不
    能證明被告犯罪者，應諭知無罪之判決，刑事訴訟法第154
    條第2 項、第301 條第1 項分別定有明文。又事實之認定，
    應憑證據，如未能發現相當證據，或證據不足以證明，自不
    能以推測或擬制之方法，為裁判基礎。而告訴人之告訴，係
    以使被告受刑事訴追為目的，是其陳述是否與事實相符，仍
    應調查其他證據以資審認；且認定不利於被告之事實，須依
    積極證據，苟積極證據不足為不利於被告事實之認定時，即
    應為有利於被告之認定，更不必有何有利之證據；再認定犯
    罪事實，所憑之證據，無論直接或間接證據，其為訴訟上之
    證明，須於通常一般之人均不致有所懷疑，而得確信其為真
    實之程度者，始得據之為有罪之認定，倘其證明尚未達到此
    一程度，而有合理性懷疑之存在時，即無從為有罪之認定，
    最高法院52年臺上字第1300號、30年上字第816 號、76年台
    上字第4986號分別著有判例可資參照。是所謂證據，係指超
    越一切合理之可疑，足以認定行為人確有犯罪構成要件之積
    極事證者而言，茍依調查事證之結果，尚非不得為其他較有
    利於行為人之推斷時，本諸罪疑唯輕之法則，自不得為不利
    被告之論斷。又刑法第342 條之背信罪，以有取得不法利益
    或損害本人利益之意圖為必要，若無此意圖，即屬缺乏意思
    要件，縱有違背任務之行為，並致生損害於本人之財產或其
    他利益，亦難律以本條之罪，最高法院30年上字第1210號判
    例意旨足以參照。
三、公訴意旨認被告丙○○犯有上揭犯行，無非係以被告丙○○
    於偵查中之供述、鴻華公司負責人徐秋琴及優賞管委會前財
    務委員戊○○於偵查中之證述、優賞北京大樓（社區）第六
    屆管理委員會委員連絡名冊、高雄銀行北高雄分行（帳號：
    0000000000000 號）之交易明細表、高雄銀行存款對帳單、
    財務報表及優賞管委會函文等件為其論據。惟訊據被告丙○○堅詞否認有何背信犯行，辯稱：當初其擔任優賞管委會之
    主任委員時，鴻華公司是僱用彭聯松擔任組長，負責優賞北
    京大樓行政、安全問題之指派及負責收取大樓住戶管理費等
    事宜，按照正常的流程，彭聯松應將所收取之管理費全數存
    進優賞管委會在高雄銀行北高雄分行之帳戶內，爾後再用以
    支付優賞北京大樓之對外支出，並由鴻華公司按月製作財務
    報表交給優賞管委會之財務委員，而財務委員在核對鴻華公
    司所製作的報表與實際收支金額相符後即加以核章，並將該
    份財務報表遞交予監察委員、主任委員核章，時至新任財務
    委員與舊任財務委員要求交接優賞管委會之存摺簿，才發現
    舊任財務委員並無法拿出存摺簿，其於詢問彭聯松組長後，
    方得知優賞管委會之存摺是放在鴻華公司，且鴻華公司自94
    年10月起至被發現時為止，並未如數將所收得之住戶管理費
    存入優賞管委會之存摺內，該公司所製作財務報表之存摺結
    餘欄內之數字係屬虛報，然其事前並不知情等語。經查：
  (一)按被告以外之人於審判外之陳述，雖不符刑事訴訟法第159
    條之1 至第159 條之4 之規定，而經當事人於審判程序同意
    作為證據，法院審酌該言詞或書面陳述作成時之情況，認為
    適當者，亦得為證據；當事人、代理人或辯護人於法院調查
    證據時，知有同法第159 條第1 項不得為證據之情形，而未
    於言詞辯論終結前聲明異議者，視為有前項之同意，同法第
    159 條之5 已明揭其旨。本案本院用以認定被告犯罪事實存
    否之被告以外之人於審判外之言詞及書面陳述，雖為傳聞證
    據，然經檢察官及被告於本院審判時，均同意作為證據，另
    本院審酌其等陳述作成時之情況，均無何不適當之情形，是
    依上開規定均得作為證據，合先敘明。
  (二)鴻華公司於94年3 月起至95年6 月30日之期間負責管理優賞
    北京大樓之日常事務，除代收該大樓住戶管理費並將所收取
    之管理費存入以優賞管委會名義於高雄銀行北高雄分行所開
    設帳號為0000000000000 號帳戶外，並按月製作財務報表以
    供優賞管委會查核；而被告丙○○於上開期間係擔任優賞管
    委會之第6 屆主任委員，就鴻華公司按月所製作及交予查核
    之財務報表，皆會與時任優賞管委會之財務委員戊○○及監
    察委員陳和芸在其上核章，惟該等財務報表之「存摺結餘」
    欄內所載金額與上開優賞管委會帳戶內之實際結餘金額並不
    相符，被告丙○○卻仍在該等財務報表上加以核章之事實，
    有優賞北京大樓委託管理契約書、高雄銀行存款對帳單、優
    賞北京之財務報表暨銀行存簿明細等件在卷可稽（見96年度
    他字第979 號卷第5 至16、25至38、54至62、84、85、97至
    100 頁，96年度偵字第5187號卷第13至26頁，本院卷第78至
    97頁、110 至127 頁），並為被告所不否認，堪信為真實。
  (三)另據證人即本案告訴時擔任優賞管委會主任委員之甲○○於
    本院審判時結證稱：「（問：你們收管理費的程序如何？）
    是由住戶直接交給鴻華公司，鴻華公司每天收完後跟財委報
    告，第二天再將錢存到銀行，存款需要存款單，但不需要蓋
    章，鴻華公司存款完後再把存款明細交給主委。」等語（見
    本院卷第143 頁背面），及證人即本案告訴時擔任優賞管委
    會財務委員之乙○○（原名：陳慧芳）於本院審判時結證稱
    ：「（問：優賞大樓的月報表是何人製作？）我接任前後應
    該都由鴻華管理公司製作月報表。」、「（問：你在看到月
    報表時，鴻華公司有無附上銀行存摺？）我接任之前不清楚
    鴻華公司有無附上銀行存摺，我接任之後鴻華在提出月報表
    時也沒有存摺的正本或影本，我還問過鴻華的組長彭聯松，
    但他都避不見面，但後來彭聯松有拿出存摺給我看，並叫我
    讓他繼續在優賞大樓服務，那時我才發現存摺上只有3 萬8
    千元，彭聯松說他也不知道為何只剩3 萬8 千元。」、「（
    問：彭聯松拿給你月報表時，是經過你的追問才拿存摺給你
    看的？）是。」、「（問：在你接任財委之前，管理公司提
    報月報表時，實際上是否有附上存摺影本？）可能沒有，因
    為存摺影本跟月報表應該要公告在大樓給住戶看，但我都只
    有看過月報表而沒有看過存摺影本，至於說被告看到的月報
    表有無附上存摺影本我則不清楚。」等語（見本院卷第145
    、147 頁），核與同案被告戊○○（已另為不起訴處分確定
    ）於偵訊中供稱鴻華公司只提供當月之財務報表，並未提供
    存摺得以比對等語相符（見96年度他字第979 號卷第76、77
    頁），另與證人即鴻華公司負責人徐秋琴於本院審判時結證
    稱：「（問：鴻華管理公司管理優賞北京大樓期間，該大樓
    之款項有短缺之情形，該短缺之款項是否有交回鴻華公司？
    ）有部分有交回鴻華公司的會計，再由我處理，當時鴻華公
    司在資金上有些困難，所以我確實有挪用掉，另外部分則是
    被彭聯松拿走，此部分公司並不清楚。」、「（問：在每期
    過程中，你們挪用短缺資金的部分，被告是何時知道的？）
    被告是到最後交接給乙○○時，乙○○才發現數字跟報表不
    符，被告才知道的，在這之前，被告並不知情，因為被告信
    任我們，也沒有每個月在看存摺。」、「（問：你們製作的
    報表，並沒有依照規定檢附存摺影本或正本給被告看過？）
    曾經有過，但後半段就沒有了。我們管理優賞北京大樓已經
    很久了，應該是在最後管理的一、兩年才沒有給他們看，他
    們也沒有跟我們要過。」、「（問：被告在擔任主委之前（
    被告擔任主委期間為94年3 月份至95年6 月30日），是否你
    們就已經沒有拿存摺給優賞北京大樓的主委看過？）是。被
    告剛開始擔任主委時可能看過一小段期間，但後來可能就沒
    有看過。」、「（問：你們所侵占的款項，是在被告有看存
    摺的期間或沒有看存摺的期間？）應該是被告沒有看存摺的
    期間我們才開始侵占款項的。」、「（問：優賞大樓的存摺
    是否一直由鴻華管理公司保管？）都是由彭聯松保管，在被
    告就任之前即如此。」等語（見本院卷第148 、149 頁），
    亦屬相符，從而，鴻華公司於94年3 月起至95年6 月30日負
    責管理優賞北京大樓日常事務之期間，雖按月製作及交付財
    務報表予優賞管委會查核存參，但未必會一併檢附優賞管委
    會之存摺簿正本或影本，以供該管委會成員比對上開財務報
    表之內容是否屬實，而時任該管委會主任委員之被告卻在未
    獲存摺資料可供比對之情況下，即率爾在鴻華公司製作之財
    務報表上加以核章，嗣經續任之財務委員察覺有異後，優賞
    北京大樓之住戶始得知其等所繳交之部分管理費已遭鴻華公
    司之負責人及職員侵占等情，確屬實在。是以，被告於擔任
    管委會主任委員期間，因違背其應據實核章之職務，致生損
    害於優賞北京大樓住戶權益之事實，洵堪認定。
  (四)惟據證人甲○○於本院審判時結證稱：「（問：你們有無證
    據可證明被告在財務報表上蓋章時，係明知其上所列之結餘
    款跟存款不符？）我自己沒有證據可證明被告當時是否明知
    ，我也不知道被告是否為故意。」等語（見本院卷第143 頁
    背面）；另證人乙○○於本院審判中結證稱：「（問：據你
    瞭解，在金額有短缺的期間，所做出的月報表本身是否是正
    確的？）一開始彭聯松只提供我1 本簿子，但在此之前應該
    有其他存款紀錄，但他沒有給我，我是事後再去高雄銀行追
    查的，至於該段期間的報表我沒有核對過，所以我不清楚該
    報表本身是否有記載不實的情形，目前我也沒有證據可證明
    該報表有虛偽不實的情形。」等語（見本院卷第147 頁）；
    而證人徐秋琴於本院審判時證稱：「（問：你們所作的優賞
    大樓月財務報表，是否正確？）正確，報表跟單據的數字是
    絕對符合的，報表內容絕無虛列或虛減的情形。」、「（問
    ：造成優賞大樓短缺款的原因是你們沒有將收回的款項存入
    ？抑或是存入銀行後再從銀行盜領出來？）我們並沒有將收
    得的錢全額存入，並非存入銀行後再盜領出來的情形，因為
    領款需要相關委員3 個人的印章，而印章並非由我們管理公
    司保管。」等語（見本院卷第149 頁），又證人吳建慶於本
    院審判時亦結證稱：「（問：你們接任之後，有無查過本案
    短缺之金額，究竟有無在報表上為虛列之情形？）我們接手
    之後只有看到的財報表，並無相關單據，所以無法得知報表
    究竟有無虛列，現在那些相關單據也不見了，只有月報表，
    目前並無證據可證明財報表是虛列的。」等語（見本院卷第
    150 頁），得見鴻華公司之負責人及職員固未將優賞北京大
    樓住戶所繳交之管理費全數存入優賞管委會之上開帳戶內，
    而將部分管理費加以侵占，惟並無證據足以證明上開財務報
    表上所呈現之金額非屬按實情所應登載之數額，且亦無證據
    足資證明被告於擔任優賞管委會主任委員期間，明知部分管
    理費已遭侵占，卻仍故意在鴻華公司所製作之上開財務報表
    上加以核章，是在欠缺主觀犯罪意圖之情況下，縱令被告所
    為確已違背其應據實核章之職務，且已致生損害於優賞北京
    大樓住戶之權益，然揆諸上揭判例意旨，自難僅就被告之上
    開行為及損害結果之發生，即遽以背信罪責相衡。
  (五)再者，證人乙○○於本院審判中又結證稱：「（問：彭聯松
    將存摺交給你之後，是由你或被告抑或其他人先行發現該存
    款有短差的情形？）是我先發現，彭聯松也沒有跟我承認。
    」、「（問：你發現存摺有短差之後，你去找被告，被告當
    時的反應如何？比如被告有無叫你不要追究？或叫你積極追
    討？又你去找被告商量之時，彭聯松是否已經先行承認有虧
    空？）我跟彭聯松去接洽的過程中，我叫他把存摺拿出來給
    我看，彭一開始好像不太敢，但是他並沒有否認存摺是放在
    他那裡，後來他把存摺拿出來給我看，我發現只剩3 萬8 千
    元，有短少，但彭聯松對於短少的部分並沒有辦法交代，只
    推說他也不曉得為何有短少，只要求我讓他繼續作，來抵這
    個債。」、「（問：你當時有無跟彭聯松說你要跟當時的主
    委也就是被告報告此事？）有。」、「（問：彭聯松當時對
    於你要跟被告報告此事，有何反應？例如，彭是不在乎？或
    叫你不要往上報告？）彭聯松叫我壓下來，不要讓其他人知
    道，讓他們可以繼續服務。」、「（問：彭有無特別強調不
    要讓被告知道？）沒有。」、「（問：被告有無跟你講說這
    件事不要讓其他人知道？）太久了，我忘記了。那時候被告
    只跟我說他會處理，我就沒有問下文。」、「（問：後來被
    告究竟如何處理？比如說，被告有無去找彭聯松或開會要求
    追究彭的責任？）後來召開的住戶臨時會應該就是被告要求
    開的。」、「（問：就後來被告跟彭聯松是如何處理的，你
    是否知情？）我不曉得。當初我去跟被告講時，我的感覺是
    被告也很錯愕，怎麼存款會有短少的情形。」、「（問：你
    跟被告講金額只剩3 萬8 千元之後，到召開臨時住戶大會，
    時間距離多久？）忘記了，但時間很快，約一個星期以內，
    但確切時間我不清楚。」等語（見本院卷第146 、147 頁）
    ，核與證人即鴻華公司負責人徐秋琴於本院審判時證稱：「
    （問：被告在事發後，如何跟你們公司接洽？）被告有跟我
    們接洽，被告是要求我們立即召開緊急住戶大會，跟住戶交
    代所有的狀況，而我們確實也有召開住戶大會。」等語相符
    （見本院卷第149 頁），並有徐秋琴於95年10月14日所開立
    用以供作賠償之本票（金額1,555,366 元）乙紙在卷相佐（
    見96年度他字第979 號卷第23頁），足徵被告係經由證人乙○○向其表示優賞管委會存摺內之存款金額短少後，方得悉
    其大樓住戶所繳納之部分管理費疑遭侵占；且被告於得悉上
    情後，於1 星期左右之時間，便立即召開臨時住戶大會，以
    求共謀解決之道，而鴻華公司之負責人徐秋琴又於住戶大會
    召開時列席，並坦承確有挪用款項暨開立本票充作賠償之情
    ，亦得見被告對於鴻華公司侵占管理費或上開財務報表內容
    與存摺明細不合乙事，當無事前即已知悉之理，否則，被告
    又怎會主動召開臨時住戶大會將上情公諸於眾？且鴻華公司
    之負責人徐秋琴於上情遭發覺後，又怎會不推稱被告早已知
    悉，以減免己身事責？從而，被告辯稱對於致生損害於優賞
    北京大樓住戶權之結果，其並非故意違背據實核章之職務等
    語，誠屬有據。準此，被告丙○○所為與背信罪之犯罪構成
    要件實不相符合，自不得逕以該罪相繩。
四、綜上所述，依現存事證並不能證明被告丙○○有為他人處理
    事務，意圖為自己或第三人不法之利益或損害本人之利益，
    而為違背其任務致生損害於本人之財產或其他利益之行為。
    此外，復查無其他積極證據足資證明被告有公訴人所指之背
    信犯行，揆諸前揭法律規定及判例意旨，即屬不能證明被告
    犯罪，爰依法諭知被告無罪之判決。
據上論斷，依刑事訴訟法第301 條第1 項，判決如主文。
本案經檢察官丁○○到庭執行職務。
中    華    民    國    97    年    10    月    30    日
                  刑事第十二庭  審判長法  官  洪碩垣
                                      法  官  施介元
                                      法  官  葉文博
以上正本證明與原本無異。
如不服本判決應於收受本判決後10日內向本院提出上訴書狀，並
應敘述具體理由，如未敘述上訴理由者，應於上訴期間屆滿後20
日內補提理由書狀於本院（均須按他造當事人之人數附繕本）「
切勿逕送上級法院」。
中    華    民    國    97    年    10    月    30    日
                                      書記官  李柏親


司法院資訊處製作；財團法人民間司法改革基金會備份。
